臺灣高等法院刑事判決
上　訴　人　臺灣臺北地方法院檢察署檢察官
被　　　告　乙○○
上列上訴人因被告偽造文書等案件，不服臺灣臺北地方法院95年
訴字第1974號，中華民國96年7月31日第一審判決（起訴案號：
95 年偵字第13439號），提起上訴，本院判決如下：
    主  文
原判決撤銷。
乙○○行使偽造私文書，足以生損害於公眾及他人，處有期徒刑
陸月，如易科罰金以銀元佰元即新臺幣玖佰元折算壹日。減為
有期徒刑月，如易科罰金以銀元佰元即新臺幣玖佰元折算壹
日。
    事  實
一、乙○○曾犯公共危險罪，經臺灣基隆地方法院94年基交簡字
    第78號判決拘役三十五日確定，於民國（下同）94年6月22
    日易科罰金執行完畢。
二、乙○○係伸瑞地政士事務所員工，受丙○○之委任，處理丙
    ○○所有坐落臺北縣泰山鄉○○段18地號土地應有部分及其
    上建物即臺北縣泰山鄉○○○街56號5樓房屋（建號1019 號
    ，該土地及建物，下稱系爭不動產）設定抵押權予案外人楊
    桂香及辦理系爭不動產出賣予楊桂香之預告登記事務，乙○
    ○因而取得丙○○之印章、國民身分證影本、印鑑證明、系
    爭不動產之所有權狀等證件，乙○○明知丙○○並未同意就
    系爭不動產設定抵押權予己，竟基於意圖為自己不法利益及
    偽造私文書之犯意，於民國（下同）94年12月16日，趁辦理
    就系爭不動產辦理設定抵押權登記予楊桂香及出賣預告登記
    之同時，偽造其自己為權利人，丙○○為義務人之系爭不動
    產抵押權設定契約書及土地登記申請書，持向臺北縣新莊地
    政事務所行使，使該管公務員於同年月20日將上開不實事項
    （即丙○○並未同意設定抵押權新臺幣十萬元予乙○○）登
    載於職務上所掌之土地登記簿，虛偽設定系爭不動產本金最
    高限額新臺幣（下同）十萬元抵押權予乙○○，而為違背其
    任務之行為，致生損害於丙○○之利益及地政機關對於土地
    登記公信力管理之正確性。嗣因前述不動產遭案外人安泰銀
    行查封，致無法辦理所有權登記予楊桂香，丙○○至地政事
    務所查閱土地謄本，始知悉該不動產被設定抵押權十萬元予
    乙○○。
三、案經丙○○告訴，由臺北市政府警察局中山分局移送臺灣臺
    北地方法院檢察署檢察官偵查起訴。
    理  由
一、告訴人丙○○對前揭事實指訴歷歷，並有系爭不動產之土地
    、建物登記第一類謄本、臺北縣新莊地政事務所96年1月22
    日北縣莊地登字第0960000953號函及所附土地登記申請書、
    土地建築改良物買賣所有權移轉契約書、土地增值稅、契稅
    繳款書、土地及建物所有權狀及該所95年9月26日北縣莊地
    登字第0950016058號函及所附土地登記申請書、土地建築改
    良物抵押權設定契約書、印鑑證明（丙○○）、丙○○、楊
    桂香之國民身分證影本、預告登記同意書等書證在卷可憑。
    丙○○更稱，楊桂香有借我錢，她要求我先辦理設定抵押及
    辦理出賣預告登記，才要借我錢，94年12月16日上午在新莊
    地政事務所就是要辦理這件事情，被告乙○○說要幫我辦理
    買賣過戶事宜，所以我才把資料交給被告去辦理，我交付給
    被告的資料包括買賣雙方（即楊桂香與丙○○）的印章、土
    地、建物謄本、印鑑證明、所有權狀、身分證影本等證件，
    委請被告辦理抵押權設定予楊桂香及辦理出賣預告事宜，我
    交付上開資料給被告後，我就離開地政事務所。於95年1 月
    18日左右，被告打電話告訴我，房子被銀行查封，無法辦理
    過戶，經我追查之後，是安泰銀行，我就去安泰銀行城中分
    行詢問為何房子被查封，才知道該房子遭被告設定抵押權。
二、被告潘永申亦不否認有受告訴人丙○○之委任，辦理系爭不
    動產之抵押權登記給楊桂香，及辦理出賣預告登記，且將系
    爭不動產設定本金最高限額抵押權給自己之事實，惟堅決否
    認有何偽造文書及背信之犯行，辯稱：我在94年8月8日受告
    訴人丙○○及案外人甲○女士的委任，辦理系爭不動產之土
    地、房屋所有權移轉時，契稅、土地增值稅及相關規費總共
    9 萬多元，告訴人沒有付給我，該案有辦妥移轉登記，是從
    甲○名下過戶到告訴人名下，本案告訴人委託我辦理上開房
    地之所有權移轉及抵押權設定，所有權移轉是要移轉給楊桂
    香，抵押權設定是要設定給楊桂香及我，告訴人在94年12月
    16日在新莊地政事務所有交付印鑑證明、房地產權狀，讓我
    填寫相關書表，我填寫完之後，就交給告訴人親自送件，我
    當初填寫的書表有包括設定最高限額抵押權10萬元給我的申
    請書、抵押權設定契約書，連同楊桂香的部分之申請文件我
    都交給告訴人，是告訴人親自送件云云。
三、告訴人丙○○堅決否認同意將系爭不動產設定抵押權予被告
    。且本件由被告為登記代理人於94年12月16日向新莊地政事
    務所辦理登記之案件共三件（有關申請書附於偵字第13439
    號卷第45頁至59頁），該三件於同日11時32分同時遞件，第
    一件係設定抵押權予楊桂香，告訴人在申請書第一頁之備註
    欄有親自簽名（見偵字第13439號卷第45頁）；第三件係辦
    理該不動產之出賣預告登記予楊桂香，告訴人雖未在申請書
    上簽名，但告訴人另外簽名出具預告登記同意書（見偵字第
    13439號卷第59頁）；而第二件即為設定抵押權予被告部分
    之土地登記申請書，該申請書既無告訴人之簽名，且無其他
    告訴人簽名表示同意設定抵押權之文件（見偵字第13439號
    卷第51頁至54頁）。被告身為伸瑞地政士事務所人員（見偵
    查卷第27頁名片），承辦有關土地登記案件，應不在少數，
    何以對有關他人權利登記部分，有請義務人簽名，而切關其
    自身利害部分之文件，卻未請告訴人簽名。雖被告辯稱是漏
    請告訴人簽名云云，但此已為告訴人堅決否認，被告所述已
    值懷疑。且被告於本院審理時亦供稱，該抵押權是擔保告訴
    人欠我的一些費用九萬多元，該費用是我將甲○不動產移轉
    給告訴人的費用，是由我先墊付的規費等，但是告訴人說那
    筆錢不應該是由他負責（見本院審判筆錄第3頁）。告訴人
    既已認為該筆九萬多元，不應由伊負責，焉有可能再將不動
    產設定抵押權十萬元予被告之理! 適足證明被告將系爭不動
    產設定抵押權十萬元於己部分，未得告訴人同意。至於告訴
    人與楊桂香及被告是在94年12月15日或16日在新莊地政事務
    所見面？進入地政事務所後在內停留時間多久？楊桂香與丙
    ○○關係如何？對被告是否得告訴人之同意辦理十萬元抵押
    權設定，均不生影響。又告訴人是否應就原先之規費等共九
    萬多元負責，被告與告訴人各執一詞，縱認告訴人應負責該
    九萬多元規費，亦不能認被告得於未經告訴人同意之情形下
    ，就系爭不動產設定抵押權十萬元於己（抵押權擔保之債權
    有優先權，得排除其他普通債權優先受償）。綜上所述，被
    告於受告訴人委任辦理告訴人與楊桂香間之土地登記事宜，
    違背其任務，偽造私文書，就系爭不動產設定抵押權十萬元
    ，足以生損害於告訴人丙○○之利益及地政機關對於土地登
    記公信力管理之正確性，被告犯行堪以認定。
四、按刑法分則編各罪所定罰金之貨幣單位原為銀元，依修正前
    刑法第33條第5款規定，罰金刑為1銀元以上，而有關罰金倍
    數之調整及銀元與新臺幣之折算標準，則定有「罰金罰鍰提
    高標準條例」及「現行法規所定貨幣單位折算新臺幣條例」
    ，除罰金以1銀元折算3元新臺幣外，並將72年6月26日以前
    修正之刑法部分條文罰金數額提高2至10倍，其後修正者則
    不再提高倍數；嗣修正後刑法第33條第5款則將罰金刑提高
    為新臺幣1千元以上，並以百元計算之，因刑法第33條第5款
    所定罰金貨幣單位既已改為新臺幣，刑法分則編各罪所定罰
    金之貨幣單位亦應配合修正為新臺幣，且考量刑法修正施行
    後，不再適用「現行法規所定貨幣單位折算新臺幣條例」，
    為使刑法分則編各罪所定罰金之最高數額與刑法修正前趨於
    一致，爰增訂刑法施行法第1條之1規定，將刑法分則編各罪
    所定罰金之貨幣單位均改為新臺幣，並將72年6月26日以前
    修正之刑法部分條文罰金數額提高為30倍，其後修正者則提
    高為3倍。是以刑法分則編各罪所定罰金刑之最高數額，於
    上開規定修正後仍屬一致，並無不同；但其罰金刑之最低數
    額，則比修正前提高，從而修正後之規定並未有利於被告，
    依刑法第2條第1項規定，被告所犯之刑法條文中有罰金刑規
    定者，應適用修正前之規定。
五、核被告所為，係犯刑法第216條、第210條、修正前刑法第21
    4條、第342條第1項之罪，被告盜用印章後，憑以偽造文書
    ，不再論以盜用印章罪，只論以偽造文書罪，被告偽造文書
    後，持以行使，偽造文書之低度行為，應為行使偽造文書之
    高度行為所吸收，又被告係一行為（行使偽造文書，同時違
    背其處理之事務）觸犯刑法第216條、第210條及修正前刑法
    第342條第1項之罪，為想像競合犯，依刑法第55條規定，從
    一重之行使偽造文書罪處斷，再被告之行使偽造文書之行為
    與其所犯使公務員登載不實文書罪，有方法結果之牽連關係
    ，應依修正前刑法第55條規定，從一重之行使偽造文書罪論
    處。
六、原審採信被告之辯解，而為其無罪之諭知，容有未洽，檢察
    官提起上訴，指摘原判決不當，為有理由，應由本院將原判
    決撤銷改判，審酌被告之素行、犯罪之動機、手段、所生危
    害及其犯後態度等一切情狀，判處有期徒刑六月。又被告行
    為後，刑法第41條關於易科罰金之規定，於94年2月2日修正
    公布，並於95年7月1日起施行，罰金罰鍰提高標準條例第2
    條前段，亦已刪除，易科罰金折算標準，依刪除前之罰金罰
    鍰提高標準條例第2條前段規定，就其原定數額提高為100倍
    折算1日，則易科罰金折算標準，應以銀元300元折算1日，
    經折算為新臺幣後，應以新臺幣900元折算為1日，95年7月1
    日施行之刑法第41條第1項前段則規定：「犯最重本刑為5年
    以下有期徒刑以下之刑之罪，而受6個月以下有期徒刑或拘
    役之宣告者，得以新臺幣1000元、2000元或3000元折算一日
    ，易科罰金。」經比較新舊法，及已刪除之罰金罰鍰提高標
    準條例第2條規定，新修正之刑法第41條第1項對被告較為不
    利，依新修正之刑法第2條第1項規定，應適用被告行為時之
    刑法第41條第1項前段規定，定易科罰金折算之標準。爰諭
    知所處有期徒刑六月，如易科罰金時以銀元三百元即新臺幣
    九百元折算一日之標準。
七、被告犯罪時間在96年4月24日之前，合於中華民國96年罪犯
    減刑條例減刑之要件，爰減其刑為有期徒刑三月，並諭知如
    易科罰金時以銀元佰元即新臺幣玖佰元折算壹日之標準。
八、被告盜用告訴人真正印章所蓋之印文，非偽造印章之印文，
    不得宣告沒收，併此敘明（參看最高法院48年台上字第113
    號判例）。
據上論斷，應依刑事訴訟法第369條第1項前段、第364條、第299
條第1項前段，刑法2條第1項、第216條、第210條、第55條，修
正前刑法第214條、第342條第1項、第55條，罰金罰鍰提高標準
條例第1條前段，已廢止之罰金罰鍰提高標準條例第2條，現行法
規所定貨幣單位折算新臺幣條例第2條，中華民國九十六年罪犯
減刑條例第2條第1項第3款、第7條、第9條，判決如主文。
本案經檢察官劉斐玲到庭執行職務。
中　　華　　民　　國　　96　　年　　12　　月　　 4　　日
                  刑事第十一庭審判長法  官  張連財
                          　  　　　法　官  楊照男
　　                                法  官  林明俊
以上正本證明與原本無異。
如不服本判決，應於收受送達後10日內向本院提出上訴書狀，其
未敘述上訴之理由者並得於提起上訴後10日內向本院補提理由書
（均須按他造當事人之人數附繕本）。
  　                                書記官  蕭詩穎
中　　華　　民　　國　　96　　年　　12　　月　　6 　　日
附錄本案論罪科刑之法條
刑法第216條
行使第210條至第215條之文書者，依偽造、變造文書或登載不實
事項或使登載不實事項之規定處斷。
刑法第210條
偽造、變造私文書，足以生損害於公眾或他人者，處 5 年以下
有期徒刑。
